ACORDAO-COMPLETO-2484890

ACÓRDÃO 1417/2021 ATA 21/2021 - PLENÁRIO

VISTOS, relatados e discutidos estes embargos de declaração interpostos pelo Sr. Jorge Antônio Mesquita Pereira de Almeida contra o Acórdão 1822/2020-TCU-Plenário, que apreciou tomada de contas especial instaurada por força do subitem 9.2.1 do Acórdão 2447/2014-TCU-Plenário, em razão do indício de superfaturamento identificado no Contrato 21/2001, cujo objeto foi a execução da infraestrutura e superestrutura ferroviárias no trecho compreendido entre o km 0,00 e o km 40,074 da Ferrovia Norte-Sul no Estado de Goiás, relativo ao lote s/n da Concorrência 4/2001, 
ACORDAM os Ministros do Tribunal de Contas da União, reunidos em sessão do Plenário, ante as razões expostas pelo Relator, em:
9.1. conhecer dos embargos de declaração, uma vez que foram preenchidos os requisitos de admissibilidade previstos nos artigos 32, inciso II, e 34, caput e § 1º, da Lei 8.443/1992;
9.2 no mérito, rejeitar os embargos de declaração do Sr. Jorge Antônio Mesquita Pereira de Almeida, mantendo inalterada a decisão recorrida.
9.3. dar ciência desta deliberação ao embargante.

Embargos de declaração opostos em face de acórdão que julgou irregular as contas do recorrente, com aplicação solidária de débito, multa e da sanção de inabilitação para o exercício de cargo em comissão ou função de confiança no âmbito da Administração Pública, em razão de superfaturamento identificado em contrato destinado à execução da infraestrutura e superestrutura ferroviárias no trecho compreendido entre o km 0,00 e o km 40,074 da Ferrovia Norte-Sul no Estado de Goiás.

Valec Engenharia, Construções e Ferrovias S.A.

3. Interessados/Responsáveis/Recorrentes:
3.1. Responsáveis: Carlos Miguel Pires (XXX.958.507-XX); Construções e Comércio Camargo Correa S.A. (61.522.512/0001-02); Joao Ricardo Auler (XXX.666.088-XX); Jorge Antônio Mesquita Pereira de Almeida (XXX.332.917-XX); José Francisco das Neves (XXX.833.301-XX); Renato Luiz de Oliveira Lustosa (XXX.512.977-XX); Ulisses Assad (XXX.266.408-XX)
3.2. Recorrente: Jorge Antônio Mesquita Pereira de Almeida (XXX.332.917-XX).

13.1. Ministros presentes: Ana Arraes (Presidente), Walton Alencar Rodrigues, Benjamin Zymler (Relator), Aroldo Cedraz, Raimundo Carreiro, Bruno Dantas e Jorge Oliveira.
13.2. Ministro-Substituto convocado: Augusto Sherman Cavalcanti.
13.3. Ministro-Substituto presente: Marcos Bemquerer Costa.

BENJAMIN ZYMLER

Ministro Benjamin Zymler.

Trata-se de tomada de contas especial originada do subitem 9.2.1 do Acórdão 2447/2014-TCU-Plenário, que apreciou relatório de auditoria realizada no âmbito do Fiscobras/2008 na obra de construção da Ferrovia Norte-Sul (FNS) , no Estado de Goiás.
2.	Nesta etapa processual, são apreciados embargos de declaração opostos pelo Sr. Jorge Antônio Mesquita Pereira de Almeida ao Acórdão 1822/2020-TCU-Plenário. O referido decisum foi proferido nos seguintes termos:
 "ACORDAM os Ministros do Tribunal de Contas da União, reunidos em sessão do Plenário, ante as razões expostas pelo Relator, em:
9.1. excluir da relação processual o Sr. Luiz Otávio Costa Michirefe;
9.2. considerar revéis os Srs. Ulisses Assad e José Francisco das Neves, nos termos do art. 12, § 3º, da Lei 8.443/1992;
9.3. com fundamento nos arts. 1º, inciso I, e 16, inciso III, alíneas "c" e "d", e § 2º, ambos da Lei 8.443/1992 c/c os arts. 19, caput, e 23, inciso III, da mesma lei, julgar irregulares as contas dos Srs. José Francisco das Neves, Ulisses Assad, Jorge Antônio Mesquita Pereira de Almeida, Renato Luiz de Oliveira Lustosa, Carlos Miguel Pires e João Ricardo Auler, bem como da empresa Construções e Comércio Camargo Corrêa S.A., condenando-os solidariamente ao pagamento das quantias a seguir especificadas, fixando-lhes o prazo de 15 (quinze) dias, a contar da notificação, para que comprovem, perante o Tribunal (art. 214, inciso III, alínea "a", do Regimento Interno do TCU) , o recolhimento da dívida aos cofres da Valec Engenharia, Construções e Ferrovias S.A., atualizada monetariamente e acrescida dos juros de mora, calculados a partir das datas discriminadas até a data do recolhimento, na forma prevista na legislação em vigor, abatendo-se na oportunidade os valores já ressarcidos:
	9.3.1. responsáveis solidários: Srs. Jorge Antônio Mesquita Pereira de Almeida, Renato Luiz de Oliveira Lustosa, Carlos Miguel Pires, João Ricardo Auler e a empresa Construções e Comércio Camargo Corrêa S.A.:
	Data de ocorrência
	Débito (R$) 

	20/12/2002
	236.920,74

	20/12/2002
	33.747,00

	9.3.2. responsáveis solidários: Srs. José Francisco das Neves, Jorge Antônio Mesquita Pereira de Almeida, Renato Luiz de Oliveira Lustosa, Carlos Miguel Pires, João Ricardo Auler e a empresa Construções e Comércio Camargo Corrêa S.A.:
	Data de ocorrência
	Débito (R$) 

	17/7/2003
	116.769,01

	17/7/2003
	242.315,12

	17/7/2003
	188.224,50

	17/7/2003
	139.400,95

	17/7/2003
	174.728,01

	17/7/2003
	136.899,22

	9.3.3. responsáveis solidários: Srs. José Francisco das Neves, Ulisses Assad, Jorge Antônio Mesquita Pereira de Almeida, Renato Luiz de Oliveira Lustosa, Carlos Miguel Pires, João Ricardo Auler e a empresa Construções e Comércio Camargo Corrêa S.A.:
	Data de ocorrência
	Débito (R$) 

	17/12/2003
	46.080,20 

	22/12/2003
	104.559,51 

	23/12/2003
	79.319,68 

	1/7/2004
	597.743,07 

	8/9/2004
	781.186,56 

	20/12/2004
	300.348,07 

	20/5/2005
	1.395.505,43 

	8/7/2005
	1.374.189,70 

	8/7/2005
	675.149,13 

	12/8/2005
	428.747,41 

	12/8/2005
	247.140,09 

	12/8/2005
	168.360,77 

	12/8/2005
	529.167,42 

	12/8/2005
	200.420,92 

	12/8/2005
	185.851,76 

	15/9/2005
	356.557,14 

	15/9/2005
	49.562,87 

	15/9/2005
	2.689,36 

	15/9/2005
	2.531,79 

	15/9/2005
	4.397,32 

	20/10/2005
	741.299,69 

	21/12/2007
	820.520,21 

	21/12/2007
	275.368,41 

	21/12/2007
	172.357,77 

	21/12/2007
	418.328,35 

	21/12/2007
	201.280,63 

	21/12/2007
	351.806,58 

	21/12/2007
	195.833,78 

	21/12/2007
	631.923,60 

	21/12/2007
	478.048,32 

	21/12/2007
	530.105,19 

	21/12/2007
	297.940,63 

	21/12/2007
	654.472,71 

	21/12/2007
	152.394,01 

	21/12/2007
	12.358,32 

	21/12/2007
	72.209,89 

	16/7/2007
	9.945,07 

	16/7/2007
	20.691,11 

	16/7/2007
	5.139,70 

	16/7/2007
	4.627,68 

	16/7/2007
	4.699,10 

	16/7/2007
	4.562,95 

	30/8/2007
	4.323,21 

	26/9/2007
	4.461,87 

	2/10/2007
	4.099,19 

	31/10/2007
	4.783,50 

	27/11/2007
	14.130,81 

	21/12/2007
	2.805,60 

	1/2/2008
	6.577,82 

	29/2/2008
	7.019,42 

	1/4/2008
	12.016,72 

	26/4/2008
	592.395,17 

	26/5/2008
	1.146.100,76 

	26/6/2008
	520.215,64 

	26/7/2008
	715.865,50 

	26/8/2008
	1.259.258,40 

	29/9/2008
	734.385,88 

	29/10/2008
	514.618,47 

	28/11/2008
	1.725.922,04 

	20/12/2008
	1.094.648,90 

	26/1/2009
	487.589,48 

	26/2/2009
	304.339,67 

	27/3/2009
	253.401,76 

	28/4/2009
	336.616,25 

	26/5/2009
	403.738,66 

	25/6/2009
	335.398,51 

	30/7/2009
	82.755,25 

	27/8/2009
	559.219,98 

	28/9/2009
	260.245,82 

	10/11/2009
	168.122,29 

	2/12/2009
	57.996,46 

	18/12/2009
	17.180,60 

	5/2/2010
	830.450,95 

	3/3/2010
	2.766.052,45 

	30/3/2010
	3.145.138,40 

	26/4/2010
	4.188.219,44 

	27/5/2010
	2.475.866,40 

	25/6/2010
	2.048.327,52 

	26/7/2010
	873.318,99 

	25/8/2010
	1.464.531,64 

	27/9/2010
	1.122.510,29 

	26/10/2010
	165.620,83 

	25/11/2010
	225.869,00 

	14/12/2010
	126.692,74 

	26/1/2011
	38.323,10 

	25/2/2011
	25.014,87 

	28/3/2011
	13.638,54 

	25/4/2011
	34.389,29 

	25/5/2011
	89.518,66 

	27/6/2011
	33.589,01 

	25/7/2011
	95.402,34 

	26/8/2011
	193.213,77 

	26/9/2011
	218.409,55 

	26/10/2011
	4.266,08 

	28/11/2011
	1.515,68 

	2/1/2012
	190.377,93 

9.4. aplicar aos responsáveis abaixo indicados a multa prevista no art. 57 da Lei 8.443/1992, nos valores a seguir discriminados, fixando-lhes o prazo de 15 (quinze) dias, a contar da notificação, para comprovarem, perante o Tribunal, o recolhimento das dívidas ao Tesouro Nacional, sob pena de cobrança judicial dos valores atualizados monetariamente, na forma da legislação em vigor, desde a data deste acórdão até a do efetivo recolhimento, se forem pagas após o vencimento: 
	Responsável
	Valor da Multa

	José Francisco das Neves
	R$ 5.950.000,00

	Ulisses Assad
	R$ 5.800.000,00

	Construções e Comércio Camargo Corrêa S.A.
	R$ 18.000.000,00

9.5. considerar graves as infrações cometidas pelos Srs. José Francisco das Neves e Ulisses Assad;
9.6. nos termos do art. 60 da Lei 8.443/1992, inabilitar os Srs. José Francisco das Neves e Ulisses Assad para o exercício de cargo em comissão ou função de confiança no âmbito da Administração Pública por um período de 8 (oito) anos;
9.7. autorizar, desde logo, nos termos do art. 28, inciso II, da Lei 8.443/1992, a cobrança judicial das dívidas caso não atendidas as notificações;
9.8. encaminhar cópia desta deliberação ao Procurador-Chefe da Procuradoria da República no Estado de Goiás, nos termos do § 3º do art. 16 da Lei 8.443/1992; 
9.9. determinar à Valec, por meio dos seus advogados e com o auxílio da Advocacia-Geral da União, que sejam adotadas as medidas necessárias ao arresto dos bens dos responsáveis julgados em débito, nos termos do art. 61 da Lei 8.443/1992, seja de forma antecipada ou incidental;
9.10. dar ciência desta deliberação aos responsáveis e à Valec Engenharia, Construções e Ferrovias S.A."
3.	A decisão acima foi mantida na íntegra pelo Acórdão 2002/2020-TCU-Plenário, que apreciou embargos de declaração opostos pela empresa Construções e Comércio Camargo Corrêa S.A. (CCCC) e pelo Sr. João Ricardo Auler.
4.	Posteriormente, após a prolação do Acórdão 2002/2020-TCU-Plenário, o Sr. Jorge Antônio Mesquita Pereira de Almeida interpôs embargos de declaração contra o Acórdão 1822/2020-TCU-Plenário. Em suma, o recorrente apresentou as seguintes alegações (peça 227) :
	a) houve omissão pelo fato de a decisão não ter se pronunciado acerca da suposta observância, pelo embargante, do princípio da boa-fé objetiva, mencionada no item III do relatório, como o fez quanto à empresa Camargo Corrêa;
	b) afinal, a unidade técnica reconheceu que o edital de concorrência não fixara critério de limite de preço máximo, ou outros, e que o TCU, somente em 2006, orientou a Valec quanto às regras a serem observadas em suas concorrências;
	c) não houve o reconhecimento expresso de que o embargante não agiu dolosamente ou não usufruiu de qualquer vantagem em razão de seu comportamento;
	d) não houve pronunciamento quanto ao nexo causal entre as condutas das instâncias superiores da Valec à época e os fatos apontados pelo TCU, o que se constitui uma falha de análise do mérito das questões que envolvem toda a matéria;
	e) não foram mencionados o Conselho de Administração, o Presidente e o Diretor da Valec, que tiveram participação decisiva no exame do "Relatório de Análise das Propostas de Preços" da Concorrência 4/2001, em sua aprovação, na homologação do certame e na contratação da CCCC, à época dos acontecimentos;
	f) a isenção dos dirigentes superiores só seria admissível se houvesse questões às quais eles não tivessem acesso ou que não estivessem claras dentro da documentação dos licitantes, mormente nas propostas de preços, o que não foi o caso, pois a Diretoria Executiva e o Conselho de Administração estavam cientes de que a CCCC tinha sido consagrada vencedora com valor superior ao orçamento do edital;
	g) após a homologação do certame, todos os procedimentos posteriores tiveram o aval do Conselho de Administração, a tal ponto que foi assinado o Contrato 21/2001 com a CCCC;
	h) os Diretores penalizados no presente processo não estavam na Valec à época da Concorrência 4/2001, haja vista que os Srs. José Francisco e Ulisses Assad só assumiram a Presidência e a Diretoria de Engenharia da empresa em 2003;
	i) a decisão embargada foi contraditória por usar "dois pesos e duas medidas", ao criticar o "Relatório de Análise das Propostas de Preços", elaborado pela Valec/Sucon e assinado pelo embargante, e concordar em praticamente tudo em relação ao trabalho apresentado pela perita da CCCC (peça 142 e seguintes) ;
	j) na defesa da Camargo Corrêa, teria sido provado que os dados e argumentos da comissão da qual participava o embargante estavam justificados e coerentes com os praticados pelo mercado; e
	k) o acórdão contestado incorreu em obscuridade, em que pese o acima indicado, ao haver incluído o embargante dentre os que causaram prejuízo aos cofres públicos.
5.	Diante do exposto, o embargante requer o acolhimento e provimento do seu recurso para sanar as omissões, a contradição e a obscuridade apontadas.
	É o Relatório.

8.1. Gabriel Miranda Coelho (43.502/OAB-RJ), representando Jorge Antônio Mesquita Pereira de Almeida.  
8.2. João Geraldo Piquet Carneiro (800-A/OAB-DF), Caroline de Lima Rodrigues (56309/OAB-DF) e outros, representando Construções e Comércio Camargo Correa S.A.  
8.3. Vitoria Costa Damasceno (60.734/OAB-DF), representando Construções e Comércio Camargo Correa S.A. e Joao Ricardo Auler;  
8.4. Hugo dos Santos Novais (164.309/OAB-RJ), representando Renato Luiz de Oliveira Lustosa.  
8.5. Vera Eliza Muller (27.906/OAB-DF), representando Ulisses Assad.  
8.6. Maurício Lima dos Santos (99.102/OAB-RJ) e outros, representando Carlos Miguel Pires.  
8.7. Silvia Regina Schmitt (58372/OAB-RS) e outros, representando Valec Engenharia, Construções e Ferrovias S.A.

Subprocurador-Geral Paulo Soares Bugarin.

TOMADA DE CONTAS ESPECIAL. SUPERFATURAMENTO NO CONTRATO 21/2001, REFERENTE À CONSTRUÇÃO DO TRECHO DA FERROVIA NORTE-SUL ENTRE O KM 0,00 E O KM 40,07 NO ESTADO DE GOIÁS. CITAÇÃO DOS RESPONSÁVEIS. IRREGULARIDADES CONFIRMADAS. EXCLUSÃO DE UM DOS RESPONSÁVEIS DA RELAÇÃO PROCESSUAL. REVELIA DE OUTROS DOIS RESPONSÁVEIS. REJEIÇÃO DAS ALEGAÇÕES DE DEFESA DOS DEMAIS. CONTAS IRREGULARES. DÉBITO. MULTA. INABILITAÇÃO PARA O EXERCÍCIO DE CARGO EM COMISSÃO OU FUNÇÃO DE CONFIANÇA NO ÂMBITO DA ADMINISTRAÇÃO PÚBLICA. SOLICITAÇÃO DE ARRESTO DE BENS. EMBARGOS DE DECLARAÇÃO. CONHECIMENTO. REJEIÇÃO DE UM DOS EMBARGOS E ACOLHIMENTO PARCIAL DO OUTRO, SEM EFEITOS INFRINGENTES. EMBARGOS DE DECLARAÇÃO DE OUTRO RESPONSÁVEL. CONHECIMENTO. REJEIÇÃO.

TOMADA DE CONTAS ESPECIAL (TCE)

Secretaria de Recursos (Serur); Secretaria Extraordinária de Operações Especiais em Infraestrutura (SeinfraOpe).

Em exame, embargos de declaração opostos pelo Sr. Jorge Antônio Mesquita Pereira de Almeida ao Acórdão 1822/2020-TCU-Plenário, decisão por meio da qual o TCU apreciou tomada de contas especial instaurada por força do subitem 9.2.1 do Acórdão 2447/2014-TCU-Plenário, em razão do indício de superfaturamento identificado no Contrato 21/2001, cujo objeto foi a execução da infraestrutura e superestrutura ferroviárias no trecho compreendido entre o km 0,00 e o km 40,074 da Ferrovia Norte-Sul no Estado de Goiás, relativo ao lote s/n da Concorrência 4/2001.
O aludido acórdão julgou irregulares as contas do embargante e de outros responsáveis, condenando-os ao pagamento solidário do débito apurado, no montante de R$ 46.664.539,62, em valores históricos. Além disso, com fundamento no art. 57 da Lei 8.443/1992, foram aplicadas as sanções indicadas na tabela a seguir:
	Responsável
	Valor da Multa

	José Francisco das Neves
	R$ 5.950.000,00

	Ulisses Assad
	R$ 5.800.000,00

	Construções e Comércio Camargo Corrêa S.A.
	R$ 18.000.000,00

Os dois primeiros responsáveis indicados na tabela acima também foram sancionados com a pena de inabilitação para o exercício de função de confiança ou cargo em comissão no âmbito da administração pública por um período de 8 anos.
Insta salientar que o embargante não foi sancionado com a multa capitulada no art. 57 da Lei Orgânica do TCU, pois foi reconhecida a prescrição da pretensão punitiva desta Corte de Contas, considerando que o ato irregular foi praticado em 24/8/2001, ao passo que o Acórdão 1831/2017-TCU-Plenário, que determinou a citação dos responsáveis, foi prolatado em 23/8/2017, portanto, quase 16 anos após a prática da irregularidade impugnada.
No entanto, seguindo o entendimento consolidado pela Súmula 282 do TCU, foi mantida a condenação do responsável ao pagamento solidário do débito.
O embargante e outros dois responsáveis foram signatários do "Relatório de Análise das Propostas de Preços", elaborado em 24/8/2001, o qual atestou a conformidade da proposta de preços da Camargo Corrêa com valores manifestamente superiores aos de mercado, contrariando inclusive o valor do orçamento-base do edital de Concorrência 4/2001, com violação ao disposto nos arts. 6º, inciso IX, alínea "f", 40, inciso X, e 43, inciso IV, da Lei 8.666/1993.
Por meio do Acórdão 2002/2020-TCU-Plenário, foram apreciados embargos de declaração opostos pela empresa Construções e Comércio Camargo Corrêa S.A. (CCCC) e pelo Sr. João Ricardo Auler, tendo sido rejeitados os embargos da construtora e acolhido parcialmente o recurso do segundo recorrente, sem efeitos infringentes, apenas para prestar os esclarecimentos constantes do voto que fundamentou aquela deliberação.
Os embargos do Sr. Jorge Antônio Mesquita Pereira de Almeida, ora em apreciação, embora tempestivos, somente foram autuados após o julgamento do Acórdão 2002/2020-TCU-Plenário.
Em suma, o recorrente apresentou as seguintes alegações (peça 227) :
a) houve omissão pelo fato de a decisão não ter se pronunciado acerca da suposta observância, pelo embargante, do princípio da boa-fé objetiva, mencionada no item III do relatório, como o fez quanto à empresa Camargo Corrêa;
b) afinal, a unidade técnica reconheceu que o edital de concorrência não fixara critério de limite de preço máximo, ou outros, e que o TCU, somente em 2006, orientou a Valec quanto às regras a serem observadas em suas concorrências;
c) não houve o reconhecimento expresso de que o embargante não agiu dolosamente ou não usufruiu de qualquer vantagem em razão de seu comportamento;
d) não houve pronunciamento quanto ao nexo causal entre as condutas das instâncias superiores da Valec à época e os fatos apontados pelo TCU, o que se constitui uma falha de análise do mérito das questões que envolvem toda a matéria;
e) não foram mencionados o Conselho de Administração, o Presidente e o Diretor da Valec, que tiveram participação decisiva no exame do "Relatório de Análise das Propostas de Preços" da Concorrência 4/2001, em sua aprovação, na homologação do certame e na contratação da CCCC, à época dos acontecimentos;
f) a isenção dos dirigentes superiores só seria admissível se houvesse questões às quais eles não tivessem acesso ou que não estivessem claras dentro da documentação dos licitantes, mormente nas propostas de preços, o que não foi o caso, pois a Diretoria Executiva e o Conselho de Administração estavam cientes de que a CCCC tinha sido consagrada vencedora com valor superior ao orçamento do edital;
g) após a homologação do certame, todos os procedimentos posteriores tiveram o aval do Conselho de Administração, a tal ponto que foi assinado o Contrato 21/2001 com a CCCC;
h) os Diretores penalizados no presente processo não estavam na Valec à época da Concorrência 4/2001, haja vista que os Srs. José Francisco e Ulisses Assad só assumiram a Presidência e a Diretoria de Engenharia da empresa em 2003;
i) a decisão embargada foi contraditória por usar "dois pesos e duas medidas", ao criticar o "Relatório de Análise das Propostas de Preços", elaborado pela Valec/Sucon e assinado pelo embargante, e concordar em praticamente tudo em relação ao trabalho apresentado pela perita da CCCC (peça 142 e seguintes) ;
j) na defesa da Camargo Corrêa, teria sido provado que os dados e argumentos da comissão da qual participava o embargante estavam justificados e coerentes com os praticados pelo mercado; e
k) o acórdão contestado incorreu em obscuridade, em que pese o acima indicado, ao haver incluído o embargante dentre os que causaram prejuízo aos cofres públicos.
Diante do exposto, o Sr. Jorge Antônio Mesquita requer o acolhimento e provimento do seu recurso para sanar as omissões, a contradição e a obscuridade apontadas.
II
Preliminarmente, julgo que os presentes embargos de declaração devem ser conhecidos, tendo em vista o preenchimento dos requisitos necessários aplicáveis. 
No mérito, conforme será explanado nos parágrafos seguintes, não subsistem as omissões, a contradição e a obscuridade apontadas pelo embargante, que, na verdade, apenas suscitou os pressupostos para a interposição de embargos de declaração, sem materialmente satisfazê-los.
A responsabilização do embargante foi detidamente examinada na decisão recorrida. O Sr. Jorge Antônio Mesquita foi um dos signatários de relatório, juntamente com outros dois membros da comissão de licitação, que aceitou proposta da Camargo Corrêa no valor de R$ 88.150.722,14 (data-base em julho/2001) , montante superior em 30,61% ao constante do orçamento da Valec (R$ 67.491.964,30 - data-base em dezembro/2000) . 
Portanto, houve infração ao disposto no art. 43, inciso IV, da Lei 8.666/1993, o qual determina, entre outros pontos, a verificação da conformidade da proposta da licitante com os requisitos do edital e com os preços de mercado, promovendo-se a desclassificação de propostas incompatíveis.
Embora não tenha sido elaborado pelo embargante, o edital da licitação não estabeleceu critério de aceitabilidade de preços global e unitário, o que está em desconformidade com o disposto no art. 40, inciso X, da Lei 8.666/1993. Não se trata de mera faculdade, mas de obrigação do gestor, nos termos de pacífica jurisprudência desta Corte de Contas, consolidada pela Súmula 259, in verbis:
"Nas contratações de obras e serviços de engenharia, a definição do critério de aceitabilidade dos preços unitários e global, com fixação de preços máximos para ambos, é obrigação e não faculdade do gestor."
Então, houve condução e julgamento irregular do certame licitatório, o que justificou a responsabilização do Sr. Jorge Antônio Mesquita. O embargante deveria ter se manifestado contrariamente à proposta com preço global muito superior ao valor estimado da contratação (arts. 43, inciso IV, e 48, inciso II, da Lei 8.666/1993) .
Caso o responsável tivesse agido com a diligência normal esperada, o dano ao erário apurado nestes autos seria evitado. Portanto, estão caracterizados a conduta ilícita do responsável e seu nexo causal com o débito apurado.
Em atenção aos argumentos do embargante, esclareço que, nos processos de contas, a condenação em débito independe da ocorrência de conduta dolosa ou de locupletamento, bastando para tanto a constatação de conduta culposa (stricto sensu) dos responsáveis pela irregularidade que ocasionou o dano ao erário. Assim, embora os elementos dos autos não permitam afirmar que o embargante agiu com dolo, tal fato não afasta sua responsabilidade pelo débito.
Observo que a condenação em débito, embora acarrete a obrigação de restituir determinada importância ao Erário, não é propriamente uma sanção, mas sim recomposição do patrimônio público ao status quo anterior. Dessa forma, do ato danoso praticado pelo embargante nasce a obrigação de indenizar, de restaurar o equilíbrio jurídico-econômico quebrado pelo responsável.
Os argumentos do embargante de que a contratação em tela recebeu o aval das instâncias superiores da Valec não são inéditos e foram refutados na instrução de mérito da unidade técnica. O que se pode concluir é que, no mínimo, o "Relatório de Análise das Propostas de Preços", de lavra do embargante, induziu ao erro os escalões de maior hierarquia da companhia estatal a aceitarem contratação com sobrepreço.
Ainda que tais argumentos fossem acolhidos, com a inclusão da Diretoria Executiva e do Conselho de Administração da Valec no polo passivo desta TCE, tal fato não teria o condão de afastar a responsabilização solidária do embargante pelo débito apurado.
Equivoca-se o embargante ao afirmar que a decisão embargada foi contraditória por usar "dois pesos e duas medidas" ao criticar o "Relatório de Análise das Propostas de Preços" assinado pelo recorrente e concordar com a quase totalidade das conclusões do trabalho apresentado pela perita da CCCC. Na verdade, o trabalho da perita apresentado pela CCCC foi em sua maior parte rejeitado, de forma que o débito imputado à construtora sofreu pequena redução em relação ao valor que foi objeto dos ofícios citatórios.
Nesse sentido, na etapa processual anterior, as instâncias instrutivas da unidade técnica e do MP/TCU foram uníssonas em concluir que as manifestações apresentadas foram capazes de elidir parcialmente o sobrepreço apontado na amostra examinada do contrato, reduzindo-o de R$ 30.369.027,81 (quantia referenciada em julho/2001) para R$ 26.06.944,13 (valor na mesma data-base) .
Por fim, a obscuridade suscitada pelo embargante retrata mero inconformismo com o não acolhimento dos seus argumentos de defesa, bem como a tentativa de rediscutir o mérito da decisão recorrida.
Com base nessas considerações, cabe a rejeição dos embargos de declaração do Sr. Jorge Antônio Mesquita Pereira de Almeida.
Ante o exposto, manifestome por que o Tribunal aprove o acórdão que ora submeto à deliberação deste Colegiado.
TCU, Sala das Sessões Ministro Luciano Brandão Alves de Souza, em 16 de junho de 2021.
BENJAMIN ZYMLER 
Relator